【裁判字號】    96,訴,2311
【裁判日期】    970605
【裁判案由】    提供行政資訊
【裁判全文】
臺北高等行政法院判決
                                     96年度訴字第02311號
                              .
原      告  甲○○
被      告  經濟部
代  表  人  乙○○部長）住同.
訴訟代理人  丙○○
            丁○○兼送達代收.
上列當事人間因提供行政資訊事件，原告不服行政院中華民國96
年6 月25日院臺訴字第0960087157號訴願決定，提起行政訴訟，
本院判決如下：
    主  文
原告之訴駁回。
訴訟費用由原告負擔。
    事  實
一、事實概要：
    原告民國（下同）95年1 月10日申請書，以有關「行政、教
    育、公營事業人員相互轉任採計年資提敘官職等級辦法」執
    行一案，被告曾於84年11月20日召開會議研商行政機關、公
    立學校教育人員轉任該部所屬事業職務相關事宜，並曾以84
    年11月29日經（84）人字第84355861號函轉知臺灣電力股份
    有限公司（下稱臺電公司），因臺電公司擅自廢止該案之實
    施，為維護其法律上利益之必要，依行政程序法第46條、檔
    案法第17條、政府資訊公開法第6 條、第7 條、第8 條、第
    9 條規定，向被告申請複印其84年11月29日經（84）人字第
    84355861號函及會議紀錄、原始簽辦呈核卷宗暨函轉臺電公
    司之公文稿件及發文紀錄云云，被告以95年1 月25日經人字
    第09500005600 號函檢送84年11月29日經（84）人字第8435
    5861號函影本予原告。原告不服，提起訴願，經遭駁回，遂
    向本院提起行政訴訟。
二、兩造聲明：
  (1)原告聲明：
    原處分不利於原告部分（原處分否准交付原始簽辦呈核卷
      宗暨函轉臺灣電力股份有限公司之公文稿件及發文記錄）
      及訴願決定均撤銷。
    訴訟費用由被告負擔。
  (2)被告經濟部聲明：
    原告之訴駁回。
    訴訟費用由原告負擔。
三、兩造之主張：
  (1)原告主張之理由：
    原告依行政程序法第46條、檔案法第17條、政府資訊公開法
    第6 條、第7 條、第8 條、第9 條規定，向被告申請複印其
    84年11月29日經（84）人字第84355861號函、會議紀錄
    、原始簽辦呈核卷宗，暨函轉被告臺電公司之公文稿件
    及發文紀錄等。就該函及會議紀錄部分已於原處分交付
    影本（參見訴願卷p-07所附之原處分影本），因原始簽核
    卷宗及公文稿件及發文紀錄尚未交付而提起訴願，訴願經
    駁回，而提起本件訴訟。且依訴願法第58條第4 項規定：「
    原行政處分機關檢卷答辯時，應將前項答辯書抄送訴願人。
    」原告至今未收到被告之答辯書，業違反法律規定，也可推
    定被告未依訴願法第58條第3 項規定儘速附具答辯書，並將
    必要之關係文件，送於訴願管轄機關。被告既未答辯，訴願
    管轄機關依據何項書面審查，明顯違反訴願法第36條規定程
    序，其決定自屬違法，應予撤銷。
  (2)被告主張之理由：
    原告請求被告提供84年11月29日經（84）人字第84355861
    號函、會議紀錄、原始簽辦呈核卷宗，暨函轉臺電公
    司之公文稿件及發文紀錄，業以原處分檢送84年11月29日
    經（84）人字第84355861號函影本及會議紀錄影本予原告
    （參見訴願卷p-08、p-10），而於本案準備程序中已將原
    始簽辦呈核卷宗，暨函轉被告臺電公司之公文稿件及發文
    紀錄交付原告（本項公文係簽稿並陳，故公文稿件即為原始
    簽辦呈核卷宗，故檢送簽稿並陳之原稿影本及發文紀錄影本
    共兩張，參本院卷p-91及其背面），故原告之請求即已全部
    實現，其訴應無理由。
    理  由
一、本件被告代表人陳瑞隆於訴訟進行中變更為乙○○，茲據被
    告現任代表人依法具狀向本院聲明承受訴訟，核無不合，應
    予准許。
二、本件訴爭源起：原告於95年1 月10日申請書，以有關「行政
    、教育、公營事業人員相互轉任採計年資提敘官職等級辦法
    」執行1 案，被告曾於84年11月20日召開會議研商行政機關
    、公立學校教育人員轉任該部所屬事業職務相關事宜，並曾
    以84年11月29日經(84)人字第84355861號函轉知臺電公司，
    因臺電公司擅自廢止該案之實施，為維護其法律上利益之必
    要，依行政程序法第46條、檔案法第17條、政府資訊公開法
    第6 條、第7 條、第8 條、第9 條規定，向經濟部申請複印
    經濟部84年11月29日經(84)人字第84355861號函及會議
    紀錄、原始簽辦呈核卷宗暨函轉臺電公司之公文稿件及
    發文紀錄云云，經濟部以原處分准給前兩項，而提起訴願（
    請求：追究經濟部及臺電公司廢止行政、教育、公營事業人
    員相互轉任採計年資提敘官職等級辦法之法律、行政責任及
    對原告負損害賠償責任）經駁回後，提起本件行政訴訟。
  (1)原告列經濟部及台電公司為被告，其訴之聲明共有四項（參
    見本院卷p-77）：聲明一：（對經濟部）原處分不利於原告
    部分（原處分否准交付原始簽辦呈核卷宗暨函轉被告臺灣電
    力股份有限公司之公文稿件及發文記錄）及訴願決定均撤銷
    。聲明二：（對經濟部）經濟部廢止考試院79年4 月13日（
    79）考臺秘議字第1025號函之會議決定撤銷。聲明三：（對
    經濟部及台電公司及）被告因廢止上述行政命令致原告遭受
    損失部分，應共同負賠償責任，給付原告新台幣10,733,489
    元，並自起訴狀繕本送達翌日起至清償日止，按年息百分之
    5 計算之利息。聲明四：訴訟費用由被告負擔。
  (2)然而，本件訴訟顯然僅關係到「提供行政資訊」部分，至於
    該資訊所衍生之經濟部是否廢止考試院79年4 月13日（79
    ）考臺秘議字第1025號函之會議決議，臺電公司擅自廢止
    該案之實施，對經濟部及台電公司因廢止上述行政命令，
    是否致原告遭受損失部分，而應共同負賠償責任？與本件訴
    訟被告是否「提供行政資訊」無涉，原告逕將上開聲明二、
    聲明三兩部分並入聲明一「提供行政資訊」撤銷之訴，合併
    提起，自有未洽。這本是各自獨立之訴訟，本件訴訟源起於
    原告於95年1 月10日申請書請求「提供行政資訊（聲明一部
    分）」，故超過部分（聲明二、三部分）自應區隔觀察，原
    告將之合併提起，其程序上自屬不合法；本院為其釐清，就
    原告起訴「聲明二」「聲明三」部分另以裁定駁回之。故本
    判決僅就原告訴訟之「聲明一」部分為處理，先此敘明。
三、訴訟之實體要件為當事人適格要件、權利保護必要要件、訴
    訟標的法律關係要件，其中權利保護必要要件指當事人的權
    利受侵害有必要透過訴訟程序來保護，如人民向國家為一定
    之請求，通常須先向主管機關提出申請，經拒絕後，始得提
    起訴願、行政訴訟，否則即欠缺權利保護必要條件，如果國
    家機關並未拒絕，自無提起訴訟之必要。而權利保護必要要
    件之審查，實務上係以判決程序為之（最高行政法院90年6
    月19日庭長法官聯席會議決議），以行言詞辯論為原則，故
    權利保護必要條件有無欠缺，以言詞辯論終結時為準，起訴
    時無欠缺，而言詞辯論終結時有欠缺，原告之訴仍為無理由
    。本件原告請求被告提供84年11月29日經（84）人字第84
    355861號函、會議紀錄、原始簽辦呈核卷宗，暨函轉
    臺電公司之公文稿件及發文紀錄，被告業以原處分檢送84
    年11月29日經（84）人字第84355861號函影本及會議紀錄
    影本予原告（參見訴願卷p-08、p-10），而於本案準備程序
    中已將原始簽辦呈核卷宗，暨函轉臺電公司之公文稿件
    及發文紀錄（本項公文係簽稿並陳，故公文稿件即為原始簽
    辦呈核卷宗，故檢送簽稿並陳之原稿影本及發文紀錄影本共
    兩張，參本院卷p-91及其背面）等交付原告，足見言詞辯論
    終結時，原告向被告機關之申請，未經拒絕，而全部交付，
    按權利保護必要條件有無欠缺，以言詞辯論終結時為準，本
    案起訴時雖無欠缺（被告曾駁回兩項），而言詞辯論終結時
    則有欠缺（被告已經全部交付，故原告欠缺權利保護必要條
    件），原告之訴仍為無理由。
四、本件事證已臻明確，兩造就此部分其餘攻擊防禦方法均與本
    件判決結果不生影響，故不逐一論述，併此敘明。
五、據上論結，本件原告之訴為無理由，依行政訴訟法第98條第
    1 項前段，判決如主文。
中    華    民    國    97    年     6    月    5     日
                       臺北高等行政法院第三庭
                                 審判長法  官  姜素娥
                                       法  官  楊莉莉
                                       法  官  陳心弘
上為正本係照原本作成。
如不服本判決，應於送達後20日內向本院提出上訴狀並表明上訴
理由，如於本判決宣示後送達前提起上訴者，應於判決送達後20
日內補提上訴理由書（須按他造人數附繕本）。
中    華    民    國    97    年     6    月    5     日
                                       書記官  王英傑


司法院資訊處製作；財團法人民間司法改革基金會備份。
